【裁判字號】    99,交聲,58
【裁判日期】    990527
【裁判案由】    違反道路交通管理處罰條例聲明異議
【裁判全文】
臺灣基隆地方法院交通事件裁定          99年度交聲字第58號
移送機關即
原處分機關  交通部公路總局臺北區監理所基隆監理站
異  議  人
即受處分人  甲○○
上列異議人即受處分人因違反道路交通管理處罰條例案件，對於
交通部公路總局臺北區監理所基隆監理站於民國99年2 月3 日所
為之處分（原處分案號：基監字第裁42－RB0000000 號），聲明
異議，本院裁定如下：
    主  文
原處分撤銷。
甲○○汽車駕駛人，駕駛汽車經測試檢定酒精濃度超過規定標準
，吊扣小型車普通駕駛執照壹年，並應接受道路交通安全講習。
    理  由
一、移送及原處分意旨略以：異議人即受處分人於民國99年1 月
    21日晚上11時46分許，駕駛車牌號碼DL－4631號自用小客車
    ，行經基隆市○○○路與八德路口處時，因「酒後駕車，酒
    精濃度測試值為每公升0.69毫克」之違規行為，經基隆市警
    察局第三分局（下稱舉發機關）值勤警員依違反道路交通管
    理處罰條例第35條第1 項第1 款規定，以所屬機關基警交字
    第RB0000000 號舉發違反道路交通管理事件通知單當場舉發
    。異議人於99年2 月3 日到案聽候裁決，移送機關於同日以
    基監字第裁42－RB0000000 號裁決書，依道路交通管理處罰
    條例第35條第1 項第1 款及第24條第1 項之規定，裁處異議
    人吊扣駕駛執照12個月（即吊扣其聯結車職業駕駛執照），
    並應參加道路交通安全講習，依法應無不合等語。
二、異議意旨略以：異議人於99年1 月21日晚間在基隆市暖暖區
    喝酒，於同日晚上11時30分許欲返回七堵住處時，行經八堵
    路遭臨檢酒測，因異議人在山林通運公司擔任職業聯結車駕
    駛，日常工作需用到聯結車駕駛執照，請求准予改吊扣異議
    人之機車駕駛執照一年作為替代等語。
三、按汽車駕駛人飲用酒類或其他類似物後其吐氣所含酒精濃度
    超過每公升0.25毫克或血液中酒精濃度超過百分之0.05以上
    者，不得駕車；汽車駕駛人，駕駛汽車經測試檢定酒精濃度
    超過規定標準者，處新臺幣（下同）15,000元以上60,000元
    以下罰鍰，並當場移置保管該汽車及吊扣其駕駛執照一年；
    汽車駕駛人有第35條第1 項規定之情形者，應接受道路交通
    安全講習，道路交通安全規則第114 條第2 款、道路交通管
    理處罰條例第35條第1 項第1 款及同條例第24條第1 項第 2
    款分別定有明文。次按一行為同時觸犯刑事法律及違反行政
    法上義務規定者，依刑事法律處罰之，但其行為應處以其他
    種類行政罰或得沒入之物而未經法院宣告沒收者，亦得裁處
    之，此為行政罰法第26條第1 項所明定。考其立法目的，乃
    一行為同時觸犯刑事法律及違反行政法上義務規定時，由於
    刑罰與行政罰同屬對不法行為之制裁，而刑罰之懲罰作用較
    強，故依刑事法律處罰即足資警惕時，實無一事二罰再處行
    政罰之必要；且刑事法律處罰，由法院依法定程序為之，較
    符合正當法律程序，應予優先適用，在刑事訴追、審判程序
    尚未終局確定前，行政機關自不得逕予裁罰，但罰鍰以外之
    沒入或其他種類行政罰，因兼具維護公共秩序之作用，為達
    行政目的，行政機關仍得併予裁處。此所稱「其他種類行政
    罰」，係指違反行政法上之義務應受裁罰性之不利處分而言
    ，依行政罰法第2 條規定，應包括吊扣證照及施以道路交通
    安全講習等處分在內。又道路交通管理處罰條例第68條於94
    年12月14日修正，並於95年3 月1 日施行，修正前係規定「
    汽車駕駛人，因違反本條例及道路交通安全規則之規定，受
    『吊扣或』吊銷駕駛執照處分時，『吊扣或』吊銷其持有各
    級車類之駕駛執照。」修正後則規定「汽車駕駛人，因違反
    本條例及道路交通安全規則之規定，受吊銷駕駛執照處分時
    ，吊銷其持有各級車類之駕駛執照。」亦即將原條文中之「
    吊扣或」三字刪除。查其立法過程：該條文修正前之原提案
    修正條文為：「汽、機車駕駛人，因違反本條例及道路交通
    安全規則之規定，受『吊扣或吊銷』駕駛執照處分時，『吊
    扣或吊銷』其違法或違規當時所駕駛車輛之駕駛執照。」交
    通部於委員審查會時表達反對意見，認為此修正結果將產生
    如駕駛人以其領有之聯結車、大客車、大貨車、小客車駕駛
    執照駕駛重型機車，而有違規酒後駕車、肇事逃逸等情時，
    將無法吊扣或吊銷其所持駕駛執照，以達有效處罰與維護道
    路交通安全之目的。然立法者考量因違規而吊扣駕照，不宜
    連其他如職業上、生活上所需之駕駛執照一併吊扣，否則恐
    影響人民工作及生活甚鉅，有失之過酷等情，最終協商通過
    之道路交通管理處罰條例第68條，乃將其中「受吊扣處分者
    ，吊扣其持有各級車類之駕駛執照」部分之規定刪除。顯見
    立法者真意在於汽車駕駛人因違反道路交通管理處罰條例及
    道路交通安全規則之規定，受「吊銷」駕駛執照處分者，仍
    維持一併吊銷其持有各級車類之駕駛執照，至於受「吊扣」
    駕駛執照處分時，僅能「吊扣」違規當時所駕駛車輛之駕駛
    執照，不能再擴大適用「吊扣」其持有各級車類之駕駛執照
    ，至為顯明。況且，酒醉駕車行為係製造法所不容許之風險
    ，以風險製造之立場觀之，並不因駕駛車輛種類之不同，而
    有所差別，但從風險實現之觀點而言，酒醉駕駛車類之不同
    ，其對於交通安全衍生之實害結果也有所差異，如駕駛人駕
    駛低一級之車類違反本條例之規定時，不論其所造成之實害
    結果，而一律吊扣駕駛人所持有之各類駕駛執照，亦有違相
    同事件相同處理，不同事件不同處理之平等原則（臺灣高等
    法院暨所屬法院97年法律座談會刑事類提案第40號研討結果
    意旨可資參照）。
四、經查：
  (一)異議人飲酒後，於上開時、地駕駛前揭自用小客車，經舉發
    機關執勤警員測得其呼氣所含酒精濃度達每公升0.69毫克乙
    節，為異議人所不爭執，有本件異議狀及酒精濃度測定單影
    本在卷可稽；執勤警員因此依道路交通管理處罰條例第35條
    第1 項第1 款規定，填製基警交字第RB0000000 號舉發違反
    道路交通管理事件通知單當場舉發，原處分機關遂於99年 2
    月3 日以基監字第裁42－RB0000000 號裁決書，認異議人有
    「汽車駕駛人酒精濃度超過規定標準（0.55以上）」之違規
    事實，裁處吊扣駕駛執照12個月，施以道路交通安全講習等
    情，有舉發違反道路交通管理事件通知單影本及裁決書正本
    附卷可憑；而其上開行為所涉公共危險案件，業經臺灣基隆
    地方法院檢察署檢察官以99年度偵字第634 號為緩起訴處分
    ，命異議人應向指定之財團法人臺灣更生保護會基隆分會支
    付30,000元，前開緩起訴處分亦經再議駁回確定等情，有緩
    起訴處分書及臺灣高等法院被告前案紀錄表存卷可佐。準此
    ，足徵異議人確有於飲酒後已超過酒精濃度規定標準值仍駕
    駛自用小客車之違規事實，且原處分機關既僅裁處吊扣駕駛
    執照及施以道路交通安全講習，並未裁處罰鍰，自無違反一
    事不二罰原則之問題。
  (二)細觀卷附異議人汽車駕照基本資料可知，異議人係先於67年
    10月23日考領小型車普通駕駛執照，復於69年11月27日考領
    小客車職業駕駛執照，又於72年11月2 日考領大貨車職業駕
    駛執照，再於73年11月7 日考領大客車職業駕駛執照，並於
    75年8 月6 日考領職業聯結車駕駛執照，且於98年4 月9 日
    換發同類駕駛執照，有效期間至104 年5 月2 日。而因道路
    交通安全規則第61條規定，於汽車駕駛人取得高一級車類之
    駕駛資格者，應換發駕駛執照，並准其駕駛較低級車類之車
    輛，公路主管機關交通部公路總局就駕駛執照之核發遂形成
    所謂「一人一照原則」。是以，異議人於原處分機關為上開
    處分時，僅持有聯結車職業駕駛執照，並無另行持有小型車
    普通駕駛執照。又依本件移送書意見欄三所載：所謂「吊扣
    駕駛執照」係指「吊扣駕駛人酒後違規駕駛時，駕駛該違規
    車輛所憑之駕駛執照」，汽車駕駛人依憑其所領有之較高級
    駕駛執照，酒後違規駕駛較低級之車輛時，仍應吊扣其駕駛
    該違規車輛所憑之較高級駕駛執照等內容，可知原處分所謂
    「吊扣駕駛執照12個月」，係吊扣異議人所持有之聯結車職
    業駕駛執照。
  (三)然而，異議人於99年1 月21日係領有聯結車職業駕駛執照，
    其酒醉後駕駛自用小客車而違規，斯時道路交通管理處罰條
    例第68條早已修正公布施行，依前揭關於道路交通管理處罰
    條例第68條規定之修法沿革等說明，現行（即95年3 月1 日
    施行）之規定，僅能吊扣其違規當時駕駛車類之駕駛執照（
    即小型車普通駕駛執照），不得吊扣其聯結車職業駕駛執照
    。原處分機關雖因異議人無小型車普通駕駛執照可供吊扣，
    而以吊扣其聯結車職業駕駛執照代之，此舉固可達成限制異
    議人繼續駕駛普通小型車之目的，惟此亦同時限制異議人駕
    駛職業聯結車之權利，對其工作權造成極大損害，使用之手
    段顯逾所欲達成之目的。是以，原處分機關未審酌前揭規定
    旨趣及修法過程，猶執立法者所不採之意見，裁處吊扣異議
    人聯結車職業駕駛執照12個月，難認適法。異議人主張由本
    院撤銷吊扣其聯結車職業駕駛執照之處分等語，於法尚屬有
    據。
  (四)至異議人雖主張以吊扣其機車駕駛執照替代原吊扣其聯結車
    職業駕駛執照之處分云云，依道路交通安全規則第53條、第
    61條、第61條之1 之規定，我國汽車駕駛執照，係依汽車類
    、機器腳踏車類，分為「汽車駕駛執照」、「機器腳踏車駕
    駛執照」二類，除持有各級汽車駕駛執照者均可騎乘輕型機
    器腳踏車外，該二類駕駛執照不可流用，且從上開風險實現
    之觀點而言，酒醉駕駛車類之不同，其對於交通安全衍生之
    實害結果也有所差異，其違規行為所應受之處分，亦無從替
    代之，故異議人此部分主張於法有違，顯無足採。
五、綜上所述，原處分機關未審酌現行道路交通管理處罰條例第
    68條之修正意旨，竟裁處吊扣異議人之聯結車職業駕駛執照
    12個月，於法不合。另因異議人酒後駕車乃單一交通違規行
    為，吊扣駕駛執照與施以道路交通安全講習等處罰效果與該
    交通違規行為是否存在均無從分離。本件異議人於聲明異議
    狀中雖僅就吊扣駕駛執照部分聲明異議，其餘部分並未提及
    ，惟施以道路交通安全講習部分與其交通違規行為是否存在
    既無從分離，且依道路交通管理處罰條例第89條規定，法院
    處理交通事件，準用刑事訴訟法第348 條之規定，自應認原
    處分關於施以道路交通安全講習部分與吊扣駕駛執照部分，
    均為本件聲明異議之效力所及，本院應併予審酌（臺灣高等
    法院暨所屬法院98年法律座談會刑事類提案第23號研討結果
    意旨可資參照），前揭關於施以道路交通安全講習部分，本
    院審核結果，核無違誤。從而，本件聲明異議為有理由，應
    由本院將原處分撤銷，自為裁定如主文第2 項所示，以期適
    法。末按道路交通主管機關對於汽車駕駛執照之管理，因採
    取一照原則，未發給駕駛人較低等級之駕駛執照，惟主管機
    關仍可利用電腦資料處理或在聯結車駕駛執照上註記等其他
    方式，吊扣異議人之小型車普通駕駛執照，此乃執行層面應
    予克服之問題（臺灣高等法院暨所屬法院98年法律座談會刑
    事類提案第20號研討意見），附此敘明。
據上論斷，應依道路交通管理處罰條例第87條第2 項，道路交通
案件處理辦法第20條本文，裁定如主文。
中    華    民    國    99    年    5     月    27    日
                  交通法庭法  官  張婷妮
以上正本證明與原本無異。
對於本件裁定如有不服，應於收受送達後5 日內，向本院提出抗
告書狀，敘述抗告之理由，抗告於臺灣高等法院。
中    華    民    國    99    年    5     月    27    日
                          書記官  李繼業

司法院資訊處製作；財團法人民間司法改革基金會備份。
